臺灣基隆地方法院刑事判決　　　　　　　　　　　　　九十一年度訴字第二０九號
　　公　訴　人　臺灣基隆地方法院檢察署檢察官
　　被　　　告　甲○○
　　選任辯護人　許智勝
右列被告因違反山坡地保育利用條例等案件，經檢察官提起公訴（九十年度偵字第四
六七０號），本院判決如左：
    主  文
甲○○在公有山坡地內，未經同意擅自占用及修建水泥平台、道路，致生水土流失，
處有期徒刑陸月，如易科罰金，以佰元折算壹日，緩刑年。附圖所示編號Ａ１、
Ａ２、Ｂ１、Ｂ２、Ｃ所示水泥平台及道路（面積共計柒佰伍拾陸平方公尺）均沒收
。
    事  實
一、甲○○明知坐落基隆市○○區○○段第三六、三七地號土地係中華民國所有，由
    財政部國有財產局管理之公有土地，並均屬行政院核定及台灣省政府公告劃定為
    山坡地，其中前揭地段第三七地號土地地目為「林」屬森林法所稱之林地，不得
    擅自占用或設置工作物，竟未經財政部國有財產局之同意，於民國九十年四月間
    ，擅自占用上開土地，並利用不知情之工人開挖整地，剷除原有植生，改變坡面
    地形後，未經向主管機關即基隆市政府申請核可，即於上開地號土地如附圖所示
    編號Ａ１、Ａ２、Ｂ１、Ｂ２、Ｃ（面積共七百五十六平方公尺）位置鋪設水泥
    平台及修建道路，因施工過程中大量剷除坡面上原有植生，並改變原有坡面地形
    ，致生水土流失，嗣經基隆市政府據報前往勘查，而悉上情。
二、案經基隆市政府告發基隆市警察局第二分局報告臺灣基隆地方法院檢察署檢察官
    偵查起訴。
    理  由
一、訊據被告甲○○於警訊、偵查及本院調查審理中均坦承其於右揭時間、地點僱工
    整地後噴漿成水泥地及修建道路，準備蓋關聖帝君廟，目的因其身罹重症希望蓋
    廟積德。且查：
（一）系爭上開地段第三六、三七等二筆地號土地，均屬國有委託財政部國有財產局
      管理之公有土地，且上開二筆土地均經臺灣省政府編訂為水土保持法所規定之
      「山坡地」等情，有土地登記謄本二紙及行政院八十六年七月三十一日台八十
      六農三０八二四號函核定省府八十六年十月八日八六府農水字第一六八八六七
      號公告在卷可憑，復經公訴人履勘現場查明無訛，製有勘驗筆錄及照片十四張
      及基隆市政府現場勘查紀錄及照片八張存卷可稽。至被告所設置之地上工作物
      如事實欄所載之面積，經公訴人會同基隆市安樂地政事務所至現場勘驗測量在
      卷，亦製有土地複丈成果圖在卷足按。
（二）本地段之山坡地在不受人為施工干擾情況之下，應無水土流失之虞，現場勘查
      顯示，被檢舉人大量開挖山坡地，闢建為上、下二階平台，該二階平台每階高
      程差約三至四公尺，下階平台為部分開挖、部分填土而成之平台，其基腳部分
      係以巨型混凝土土塊堆砌而成。上階平台則應單純開挖坡地所成之平台階段，
      被檢舉人於開挖整地過程，大量剷除坡面原有植生，並改變原有坡面地形，確
      有造成水土流失之事實，業經公訴人委請國立海洋大學河海工程學系鑑定屬實
      ，有國立海洋大學九十一年二月十八日九十一海河字第０一一八二號函覆鑑定
      意見暨現場簡圖可佐。
（三）依前述證據，足認本件事證明確，被告之犯行堪可認定，應依法論科。
二、核被告甲○○在公有山坡地內，擅自占用並鋪設水泥平台及修建道路，致生水土
    流失，已如前述，核其所為，係犯水土保持法第三十二條第一項之罪。被告僱用
    不知情之工人施工，為間接正犯。又我國實務向來認為森林法、山坡地保育利用
    條例及水土保持法關於擅自占用、開發他人山坡地之刑罰，均係刑法竊佔罪之特
    別規定，並山坡地保育利用條例又係森林法之特別規定，而水土保持法第三十二
    條第一項之構成要件與山坡地保育利用條例第三十四條第一項之構成要件相同，
    觀諸「水土保持，依本法之規定；本法未規定者，適用其他法律之規定」，水土
    保持法第一條第二項定有明文，故水土保持法就立法體制而言，係立於特別法之
    地位，適用時排斥其他法條之適用，僅水土保持法未規定時，始有其他法律適用
    之餘地，主管機關即行政院農業委員會亦同此認定（八五農林字第五一三六八七
    六Ａ號函參照），基於「特別法優於普通法」之法律競合關係，應逕論以水土保
    持法第三十二條第一項之罪即可。爰審酌被告上開行為雖造成之水土流失，但目
    前並無繼續擴大之情形，且其在基隆市政府勘查後即停止繼續施工，有現場照片
    可佐，併其犯後態度良好等一切情狀，量處如主文所示之刑示懲，併依修正後之
    刑法第四十一條第一項規定，諭知易科罰金之折算標準。又查被告前雖曾因偽造
    文書案件受有期徒刑八月緩刑二年之宣告，惟其其緩刑期滿未經撤銷，其刑之宣
    告應失其效力，有臺灣高等法院被告全國前案紀錄表一紙附卷可稽，其犯罪後已
    深知悔悟，本院認其經此教訓後，當知警惕，應無再犯之虞，因認其所宣告之刑
    ，以暫不執行為適當，併予宣告緩刑三年，以勵來茲，用啟自新。
三、「犯本條之罪者，其墾殖物、工作物、施工材料及所使用之機具沒收之」，水土
    保持法第三十二條第五項定有明文。附圖所示編號Ａ１、Ａ２、Ｂ１、Ｂ２、Ｃ
    位置之水泥平台及道路（面積共七百五十六平方公尺），均為被告犯本罪所得之
    工作物（最高法院七十九年度第一次刑事庭會議提案二決議參照），自屬被告所
    有之物，均應依法宣告沒收。
據上論斷，應依刑事訴訟法第二百九十九條第一項前段，水土保持法第三十二條第一
項、第五項，刑法第十一條前段、第四十一條第一項前段、第七十四條第一款，罰金
罰鍰提高標準條例第二條，判決如主文。
本案經檢察官吳佳齡到庭執行職務。
中      華      民      國    九十一    年      五      月    十六      日
                                  臺灣基隆地方法院刑事第二庭
                                        法  官    王  翠  芬
右正本證明與原本無異。
對於本件判決如有不服，應於收受送達後十日內，向本院提出上訴書狀，上訴於臺灣
高等法院，並按他造當事人之人數附具繕本。
                                        書記官    明  祖  斌
中      華      民      國    九十一    年      五      月    十七      日
附錄論罪法條
水土保持法第三十二條第一項：
在公有或私人山坡地或國、公有林區或他人私有林區內未經同意自墾殖、占用或從
事第八條第一項第二款至第五款之開發、經營或使用，致生水土流失或毀損水土保持
之處理與維護設施者，處六月以上五年以下有期徒刑，得併科新臺幣六十萬元以下罰
金。但其情節輕微，顯可憫恕者，得減輕或免除其刑。
